最高法院刑事判決　　　　　　　　　　　　　　　九十三年度台上字第五二七六號
　　上　訴　人　甲○○
　　　　　　　　乙○○
　　　　　　　　丙○○
　　　　　　　　　　　　（另案在臺灣臺北監獄執行）
右上訴人等因違反貪污治罪條例等罪案件，不服臺灣高等法院中華民國九十三年六月
十六日第二審更審判決（九十三年度上更(一)字第一四七號，起訴案號：臺灣臺北地方
法院檢察署九十一年度偵字第一五四九０號、第一九一六二號），提起上訴，本院判
決如左：
    主  文
上訴駁回。
    理  由
一、甲○○、乙○○部分：
按刑事訴訟法第三百七十七條規定，上訴於第三審法院，非以判決違背法令為理由，
不得為之。是提起第三審上訴，應以原判決違背法令為理由，係屬法定要件。如果上
訴理由狀並未依據卷內訴訟資料，具體指摘原判決不適用何種法則或如何適用不當，
或所指摘原判決違法情事，顯與法律規定得為第三審上訴理由之違法情形，不相適合
時，均應認其上訴為違背法律上之程式，予以駁回。本件原判決撤銷第一審不當之科
刑判決。改判分別論處上訴人甲○○、乙○○共同行使偽造有價證券罪刑（各處有期
徒刑貳年）。甲○○之上訴意旨略稱：（一）伊因失業在家，一時貪婪甘做人頭，但
偽以謝甯馨名義開立帳戶取得之存摺及謝某印鑑章，均由上訴人丙○○保管，伊事前
與丙○○等人絕無偽造支票之犯意聯絡，於提款當天鄧某始將存摺、印鑑章交予伊，
囑伊提領，伊當時見帳戶內竟有新臺幣（下同）五千多萬元，亦嚇了一大跳，而該紙
偽造之支票係丙○○直接交予乙○○，由劉某存入謝甯馨帳戶內，伊從未見過，丙○
○、乙○○及鄭英平於原審均供稱：丙○○交付該紙支票時，甲○○並不在場，原判
決認定甲○○曾參與，從丙○○手上拿取支票存入銀行，並非事實。（二）伊未見過
系爭偽造之支票，該支票亦非伊存入銀行，伊祇是提領謝甯馨帳戶內之存款而已，沒
有行使該紙偽造之支票，不應擔負行使偽造有價證券罪責。（三）伊無任何前科，家
中又有妻小需要照顧，且犯後坦承犯行，並協助本案偵破，事後已知悔悟，實因一時
思慮不週，誤觸法網，請求改判或發回更審。乙○○之上訴意旨略稱：（一）共同被
告丙○○於第一審及原審均供稱：「拿偽造公庫支票，並未告知被告三人（指乙○○
、鄭英平、甲○○），足證乙○○對系爭支票屬偽造乙事確不知情，此乃對乙○○有
利之證據，原判決不予採納，未說明理由，自有判決不載理由之違法。（二）乙○
○於原審曾供稱：「民國九十一年八月一日丙○○指示被告偕鄭英平往臺北銀行社子
分行，車將抵重陽橋時，丙○○始取出上開支票囑被告前往該分行軋票，被告因見金
額龐大曾問丙○○『面額怎麼那麼大﹖』，丙○○告知被告係『工程款』，並囑被告
前往軋票」，足見乙○○當時認為丙○○交付之支票乃工程款，況且乙○○又無使用
票據及提示支票之經驗，伊憑以提示該紙支票之存款單，亦係臺北銀行社子分行櫃台
小姐幫忙代寫，無從以乙○○向丙○○取得車馬費或該支票之票面金額達五千餘萬元
，與係存入他人帳戶提示，即當然可證明乙○○明知該紙支票係偽造，原判決理由說
明：「乙○○既知悉甲○○持用之國民身分證係偽造，仍與其他被告同往戶政事務所
及銀行，偽冒『謝甯馨』名義辦理印鑑證明、戶籍謄本及開戶、提款、匯款、取得偽
造支票及提示支票等事宜，其除否認知悉丙○○交付供其存入銀行之支票係偽造外，
其餘犯行均坦承有共同參與屬實，是以縱伊於甲○○領取印鑑證明、戶籍謄本及開戶
、提款、匯款時均僅在門口等候，徵之前開共同正犯之供述，並參酌其坦承有自丙○
○取得『車馬費』報酬、系爭偽造支票面額高達五千多萬元，持有人不使用自己帳戶
提示該支票，竟使用偽造之帳戶提示，如謂參與提示之人不知係偽造，顯有悖一般情
理，應不足採信，難謂乙○○無與其他被告共同為前揭犯行之犯意聯絡及行為分擔，
足見乙○○辯稱不知支票為偽造等語，顯係臨訟卸責之詞，不足採信」，顯屬推測。
（三）原判決事實係認定：「甲○○將其本人之照片一張交由乙○○轉交丙○○，由
丙○○再轉交綽號『三毛』之人，由『三毛』將甲○○之照片貼在偽造之『謝甯馨』
國民身分證上之方式，偽造『謝甯馨』之國民身分證一枚」，此與其理由記載：「丙
○○對偽造國民身份證及支票之犯罪事實，於原審（指第一審）及本院審理自承：貼
有甲○○照片之『謝甯馨』國民身分證係偽造的，係伊請綽號『三毛』偽造的」、「
甲○○於警訊時陳稱：當時丙○○向我要照片時，即已告訴我該相片係用來換貼身分
證使用，我於事先已知情」、「足見甲○○將本人之照片交與丙○○使用，經丙○○
將該相片貼在『謝甯馨』之國民身分證上」，並非相符，乙○○復從未供認將甲○○
照片轉交予丙○○之事，原判決未說明為上開事實認定所憑之證據，顯有事實與理由
不一致之違法。（四）原判決理由記載：「甲○○雖否認丙○○交付系爭偽造支票予
乙○○、鄭英平時在場，辯稱：伊不知道系爭支票係偽造云云。但查丙○○於本院前
審訊問時直陳當時甲○○確實有在場，核與乙○○、鄭英平於本院前審所供相符（上
訴卷第七四頁、第七五頁）。丙○○於本審也供稱：『（問：甲○○如何當人頭﹖）
是乙○○介紹的，當本案的人頭，當時有說好用他名義去銀行開戶，用假支票去銀行
代收』（本審卷第七七頁），則甲○○於涉案之初，既知丙○○要用偽造之支票在其
虛設之銀行帳戶提示，姑不論乙○○持系爭偽造支票赴銀行提示時，甲○○曾否在場
，其就行使系爭偽造支票，顯與乙○○等人有共同之犯意聯絡及行為分擔」，惟該判
決援引之筆錄乃記載：「問：九十一年八月二日丙○○有把偽造這張臺北縣政府公庫
支票給乙○○存入臺北銀行社子分行的帳戶，交付地點在臺北銀行社子分行附近﹖」
、「是的，當時他們三人一起來，我把票交給乙○○」（丙○○部分）、「當天我沒
有取」（甲○○部分）、「是的，當天我們三人一起去向丙○○拿票，票是我拿去軋
，軋票是鄭英平有與我在一起進去，甲○○沒有與我一起去軋票」（乙○○部分）、
「是的，我們三人一起向丙○○拿票」（鄭英平部分），但九十二年三月二十五日第
一審筆錄記載：「問：扣案支票有何意見？」、「我沒有看過」（甲○○部分）、
「是我去臺北銀行社子分行有看到丙○○將這張支票交給乙○○，但是票額我沒有看
到，一直到刑事組的時候才看到這個面額」、「這張票是丙○○拿給我的，當時在場
的有一個計程車司機還有鄭英平，當時鄭英平坐在我旁邊，當時我們是坐在計程車後
座，丙○○坐在前座」；而丙○○在第一審則供稱：「這張偽造的支票是我交給乙○
○，是乙○○、甲○○、鄭英平他們三人開戶完後，我就親手在銀行旁交給乙○○，
當時我沒有看到甲○○及鄭英平，只有我跟乙○○見面，並且將支票親手交給他，請
他交給甲○○」、「支票所以要乙○○轉交給甲○○，是因為乙○○可能比較不靈活
，所以乙○○就找甲○○去做」，足見上開供述，並不相符，更不足以證明乙○○明
知其持往提示之支票係偽造。再者乙○○與甲○○、鄭英平係九十一年七月二十三日
赴臺北銀行社子分行、陽信銀行社子分行、誠泰銀行重慶分行開戶，而乙○○係由鄭
英平、丙○○陪同，於九十一年八月一日赴臺北銀行社子分行存入支票，業據乙○○
在第一審供述明確，其日期、陪同前往者，俱與丙○○所供不同，而甲○○係於九十
一年八月五日始持存摺赴銀行提款，足證丙○○所供不實，原判決認定乙○○明知系
爭支票係偽造仍持以行使，乃以丙○○顯有瑕疵且與事實不符之供述，作為認定之基
礎，自屬有違證據法則。（五）丙○○於第一審雖供稱：「到苗栗申請變更印鑑證明
是我交代乙○○，再由乙○○交代甲○○去做」、「將偽造的國民身分證與印章置於
信封袋內，交乙○○轉交甲○○時，有跟劉某說明信封裡有偽刻的印章及偽造的國民
身分證；領印鑑、開戶等事，都是我交待乙○○，再由劉某交代甲○○去做」，惟乙
○○對此堅決否認，甲○○於第一審復供稱：「去之前我不知道，後來丙○○交給乙
○○一個袋子，我到苗栗的時候拆開來有一張紙條，我才知道要作何事」、「陽信及
誠泰銀行是丙○○叫我們三個去開的，華泰銀行及大眾銀行是我自己開車去開的」、
「丙○○叫我一個帳戶用一千元去開戶」，顯見丙○○上開供述與甲○○所供差異甚
大，原審未調查釐清，自有應調查之證據未予調查之違法。又丙○○在第一審係供稱
：「這張偽造的支票是我交給乙○○，是乙○○、甲○○、鄭英平他們三人開戶完後
，我就親手在銀行旁交給乙○○，當時我沒有看到甲○○及鄭英平，只有我跟乙○○
見面，並且將支票親手交給他，請他交給甲○○」、「支票所以要乙○○轉交給甲○
○，是因為乙○○可能比較不靈活，所以乙○○就找甲○○去做」，與其在上訴審所
供：「當時他們三人一起來，我把票交給乙○○」，並不相符，而乙○○、鄭英平、
甲○○一同前往臺北銀行社子分行、陽信銀行社子分行、誠泰銀行重慶分行開戶之時
間係九十一年七月二十三日，而乙○○存入系爭支票至臺北銀行社子分行之時間為九
十一年八月一日，原審就此未調查釐清，自有證據調查未盡之違法各等語。
惟查原判決依憑甲○○在警局供認：「當時丙○○向我要照片時，即已告訴我該相片
係用來換貼身分證使用，我於事先已知情，這些匯款單、提款單係我填寫」、「我持
偽造之謝甯馨身分證至銀行開戶及提領現款時，已知道是非法行為及不法所得」、乙
○○在警局、偵查及上訴審分別供稱：「我於九十一年八月一日持丙○○交付之金額
五千三百二十萬元之支票在臺北銀行社子分行存入交換，並於同年八月五日凌晨在臺
北銀行社子分行前之自動提款機前，陪同其他被告提領現款二十萬元，並當場分得一
萬元」、「我知道甲○○以變造身分辦理印鑑變更」、「我知道甲○○所申請開戶之
身分證並非陳某所有及錢的來源是不正當的」、「是的，當天我們三人一起去向丙○
○拿票，票是我拿去軋，軋票是鄭英平有與我在一起進去，甲○○沒有與我一起去軋
票」、丙○○於第一審、原審供認犯罪之供述及供稱：「當時他們三人一起來，我把
票交給乙○○」、「（問：甲○○如何當人頭？）是乙○○介紹的，當本案的人頭，
當時有說好用他名義去銀行開戶，用假支票去銀行代收」、原審共同被告鄭英平於警
訊、偵查、第一審分別供稱：「九十一年八月一日丙○○叫乙○○和我持一張支票到
臺北銀行社子分行存入，我當時有看見該支票面額為五千三百二十萬元，就問鄧某，
鄧某表示銀行都講好了，可以領；同年八月五日上午八時三十分許，我開車載其他被
告到臺北銀行社子分行領現金，我祇知道鄧某要將錢全部領出，由甲○○負責提領手
續」、「乙○○曾告以人頭戶之事」、「於九十一年八月一日載送甲○○、乙○○等
人將前開支票存入票據交換所」、「曾聽甲○○等人在車上談價錢，丙○○並將身分
證及印章交與甲○○，始知開戶用之身分證並非甲○○所有；因怕被查獲，所以在提
款機前提款時才摀住嘴吧」、「知道甲○○開戶使用之身分證是別人的，在提款機前
因為懷疑提款卡的來路不正常，故提款時將臉遮住」、「我聽過甲○○講說他拿這個
照片給丙○○；我知道所提領的錢是別人的，那是違法的」、證人莊金裕、謝甯馨、
趙美英、蔡文瑞、陳文隘之證言，扣案如原判決附表編號一、二、十九、二十、三十
七、三十八、三十九、四十、四十一、四十八所示之偽造國民身分證、印章、冒名行
使之銀行存摺、金融卡、偽造支票、銀行電匯回條、「謝甯馨」名義之國民身分證經
送請內政部警政署刑事警察局鑑驗確屬偽造之通知書一份及向陽信銀行社子分行調取
之「謝甯馨」帳戶往來紀錄等證據資料，認定甲○○、乙○○均有其事實欄所載之犯
行，已於理由內詳敘其調查證據之結果及取捨證據認定之理由。並就甲○○、乙○○
另否認犯罪之辯解，認均非可採，分別予以指駁。就形式上觀察，原判決並無理由不
備、理由矛盾、應於審判期日調查之證據未予調查、或採證違背證據法則等違背法令
之情形。至於該紙偽造支票雖非甲○○持往提示，惟原判決事實已明確認定甲○○與
乙○○、鄭英平及丙○○等人就行使該紙偽造支票乙事，有犯意聯絡及行為分擔，於
理由內復詳細說明為此認定所憑之證據及其理由（見原判決第十八頁第三行至第十九
頁第十四行），甲○○上訴意旨（一）、（二）就原判決事實欄明確認定，理由內詳
予說明之事，徒憑己意再為單純事實上爭執，自非合法之第三審上訴理由。又本件係
程序判決，甲○○上訴意旨（三）以其無任何前科，家中又有妻小需要照顧，犯後更
坦承犯行，並協助本案偵破，事後已知悔悟，實因一時思慮不週，誤觸法網，請求改
判或發回更審云云，提起第三審上訴，無從審酌。次查丙○○在第一審及原審雖先後
供稱：「（問：有無告知其餘被告支票是變造或偽造的？）沒有」、「（問：其他三
位被告知道是偽造的？）我沒有告訴他們」（見第一審卷第六九頁、上訴卷第七六頁
），惟其在上訴審復供稱：「但是他們是否知道是偽造的，我不清楚」（見上訴卷第
七六頁），足認丙○○上開供述，僅可證明其並未明白告知乙○○、甲○○、鄭英平
該紙支票係偽造之事，但依當時實際情況，乙○○等人是否已然知悉，其則不清楚；
從而丙○○上開供述，對乙○○等人並非必然有利，自無庸於判決理由內予以說明，
乙○○上訴意旨（一）執此指摘原判決理由不備，顯非依據卷內資料而為主張。再者
原判決理由內已依憑調查證據之結果，詳細說明乙○○否認犯罪之辯解，非可採信（
見原判決第十九頁第十五行至第二一頁第七行），復以乙○○在警局、偵查及上訴審
分別供稱：「我於九十一年八月一日持丙○○交付之金額五千三百二十萬元之支票在
臺北銀行社子分行存入交換，並於同年八月五日凌晨在臺北銀行社子分行前之自動提
款機前，陪同其他被告提領現款二十萬元，並當場分得一萬元」、「我知道甲○○以
變造身分辦理印鑑變更」、「我知道甲○○所申請開戶之身分證並非陳某所有及錢的
來源是不正當的」、「是的，當天我們三人一起去向丙○○拿票，票是我拿去軋，軋
票是鄭英平有與我在一起進去，甲○○沒有與我一起去軋票」。丙○○供稱：「將偽
造的身分證與印章置於信封袋內，交乙○○轉交甲○○時，有跟劉某說明信封裡有偽
刻的印章及偽造的身分證；領印鑑、開戶等事，都是我交待乙○○，再由劉某交代甲
○○去做」、甲○○供認：「開戶銀行非我選擇，是丙○○跟乙○○講後，劉某才跟
我講的」、鄭英平供稱：「是乙○○找我去做領錢及相關的事情，我有看到丙○○將
這張票交給乙○○」，與乙○○於九十一年八月一日下午二時二十一分許，在臺北銀
行社子分行櫃臺前被監視錄影機拍攝存入支票之畫面照片一幀及乙○○既已知悉甲○
○持用之國民身分證係偽造，仍與之同往戶政事務所及銀行，偽冒「謝甯馨」名義辦
理印鑑證明、戶籍謄本及開戶、提款、匯款、取得偽造支票及提示支票、乙○○供認
曾自丙○○處取得報酬、系爭偽造支票面額高達五千多萬元，與持票人不使用自己帳
戶提示，而使用偽以謝甯馨名義開立之銀行帳戶提示等客觀事實，相互印證，說明：
「難謂乙○○無與其他被告為前揭犯行之犯意聯絡及行為分擔」，乃事實審法院無違
於證據法則之採證認事自由判斷職權之合法行使，既未違法，更非以推測擬制之方法
，作為判決之基礎；乙○○上訴意旨（二）仍執原判決已敘明不予採納之其否認犯罪
辯解，指摘原判決以推測擬制之方法，作為判決之基礎，自不足以辨識原判決已具備
違背法令之形式要件。至於原判決理由記載：「丙○○對偽造國民身份證及支票之犯
罪事實，於原審（指第一審）及本院審理自承：貼有甲○○照片之『謝甯馨』國民身
分證係偽造的，係伊請綽號『三毛』偽造的」、「甲○○於警訊時陳稱：當時丙○○
向我要照片時，即已告訴我該相片係用來換貼身分證使用，我於事先已知情」、「足
見甲○○將本人之照片交與丙○○使用，經丙○○將該相片貼在『謝甯馨』之國民身
分證上」，旨在說明用以偽造謝甯馨名義國民身分證之甲○○照片，係甲○○提供，
此與其事實認定：「甲○○將其本人之照片一張交由乙○○轉交丙○○，由丙○○再
轉交綽號『三毛』之人，由『三毛』將甲○○之照片貼在偽造之『謝甯馨』國民身分
證上之方式，偽造『謝甯馨』之國民身分證一枚」，並無明顯歧異，況且原判決既認
定乙○○與甲○○等人就本件行使偽造有價證券及與之牽連之相關犯罪，均有犯意聯
絡及行為分擔，則用以偽造謝甯馨名義國民身分證之甲○○照片，究係由甲○○透過
乙○○轉交予丙○○，抑或由甲○○直接交予丙○○，對乙○○應擔負之罪責，自無
影響，乙○○上訴意旨（三）執此指摘原判決理由矛盾，顯與法律規定得為第三審上
訴理由之違法情形，不相適合。又就證人或共犯先後不同之供述，已敘明採納其中一
部分時，本即含有摒棄與其相異部分之意，此乃證據取捨之當然結果，無庸於判決理
由內一一說明。原判決既敘明採納丙○○、乙○○及鄭英平於上訴審分別供稱：「問
：九十一年八月二日丙○○有把偽造這張臺北縣政府公庫支票給乙○○存入臺北銀行
社子分行的帳戶，交付地點在臺北銀行社子分行附近﹖」、「是的，當時他們三人一
起來，我把票交給乙○○」（丙○○部分）、「是的，當天我們三人一起去向丙○○
拿票，票是我拿去軋，軋票是鄭英平有與我在一起進去，甲○○沒有與我一起去軋票
」（乙○○部分）、「是的，我們三人一起向丙○○拿票」（鄭英平部分），作為判
決之證據，自含有摒棄與此部分相異之其餘供述之意，乙○○上訴意旨（四）、（五
）猶執原判決不予採納之丙○○、乙○○、鄭英平其餘供述，指摘原判決採證違背證
據法則及未盡證據調查能事，俱顯屬誤會。又丙○○在第一審供稱：「到苗栗申請變
更印鑑證明是我交代乙○○，再由乙○○交代甲○○去做」、「將偽造的國民身分證
與印章置於信封袋內，交乙○○轉交甲○○時，有跟劉某說明信封裡有偽刻的印章及
偽造的國民身分證；領印鑑、開戶等事，都是我交待乙○○，再由劉某交代甲○○去
做」，乃意指其透過乙○○將偽造之國民身分證、印鑑章交予甲○○，至於甲○○持
該等偽造國民身分證及印鑑章前往申領印鑑證明或赴金融機關開戶，則由乙○○交代
甲○○為之。而甲○○於第一審先後供稱：「去之前我不知道，後來丙○○交給乙○
○一個袋子，我到苗栗的時候拆開來有一張紙條，我才知道要作何事」、「陽信及誠
泰銀行是丙○○叫我們三個去開的，華泰銀行及大眾銀行是我自己開車去開的」、「
丙○○叫我一個帳戶用一千元去開戶」，亦係表示丙○○曾透過乙○○轉交上開偽造
之國民身分證、印鑑章予伊，而要伊所做之事，丙○○在託乙○○轉交之袋子內曾以
紙張載明，前往銀行開戶，則或係丙○○囑咐伊與乙○○、鄭英平同往，或由自己一
人前往；非謂丙○○擬委由伊完成之事，乙○○從未再行交代。此與丙○○前開供述
．並無明顯差異；乙○○上訴意旨（五）另執原審未調查釐清上開歧異，指摘原判決
證據調查未盡，自非依據卷內資料而為主張。綜上所論，甲○○、乙○○之上訴，均
屬違背法律上程式，皆應駁回。至於原判決認與甲○○、乙○○行使偽造有價證券、
行使偽造私文書等部分，有牽連犯關係之行使偽造特種文書、使公務員登載不實及詐
欺等罪部分，原判決認係分別觸犯刑法第二百十六條、第二百十二條、第二百十四條
、第三百三十九條之二第一項之罪，經核刑法第二百十六條、第二百十二條之行使偽
造特種文書罪，其法定本刑係一年以下有期徒刑、拘役或三百元以下罰金；同法第二
百十四條使公務員登載不實罪之法定本刑為三年以下有期徒刑、拘役或五百元以下罰
金，同法第三百三十九條之二第一項違法由自動付款設備取得他人之物罪，其法定本
刑為三年以下有期徒刑、拘役或一萬元以下罰金，均屬於刑事訴訟法第三百七十六條
第一款之案件，與之有牽連犯裁判上一罪關係之行使偽造有價證券及行使偽造私文書
等部分之上訴，既不合法，自無從就有牽連犯關係之上開輕罪部分併為實體上審判，
此等部分既經第二審判決，自不得上訴於第三審法院，陳志龍、乙○○就該等部分復
提起上訴，顯非適法，均應併予駁回。
二、丙○○部分：
查上訴期間為十日，自送達判決後起算，刑事訴訟法第三百四十九條前段定有明文。
上訴人丙○○因違反貪污治罪條例案件，經原審論處共同依據法令從事公務之人員利
用職務上之機會詐取財物罪刑，該判決正本係於九十三年六月二十四日送達於丙○○
收受，有原審法院送達證書乙紙附卷可按（見原審卷第二二三頁），而丙○○因另案
在臺灣臺北監獄執行，本件上訴又係向監所長官提出上訴書狀，故無在途期間可資扣
除，則其上訴期間應至九十三年七月四日屆滿，該期間末日適逢星期日，應順延至同
年月五日，乃竟延至同年月六日始向監所長官提出上訴書狀提起上訴（見丙○○刑事
上訴狀臺灣臺北監獄收狀登記章），顯已逾期，其上訴顯非合法，亦應駁回。
據上論結，應依刑事訴訟法第三百九十五條前段，判決如主文。
中　　　華　　　民　　　國　　九十三　　年　　　十　　　月　　　八　　　日
                              最高法院刑事第一庭
                                  審判長法官  施　文　仁
                                        法官  林　永　茂
                                        法官  蕭　仰　歸
                                        法官  賴　忠　星
                                        法官  王　居　財
      右正本證明與原本無異
                                              書  記  官
中　　　華　　　民　　　國　　九十三　　年　　　十　　　月　　 十四 　　日
                                                                        Ｑ
